臺灣苗栗地方法院民事判決
111年度訴字第59號
原      告  戴文杏  
被      告  黃育真  
            賴木華  
上列當事人間請求返還不當得利事件，本院於民國111年6月9日
言詞辯論終結，判決如下：
    主  文
原告之訴及假執行之聲請均駁回。
訴訟費用由原告負擔。
    事  實
一、原告起訴主張：
（一）原告及被告黃育真均為苗栗縣○○市○○段00地號土地(下稱7
      8地號土地)之共有人，78地號土地上有數棟建築物，門牌
      號碼約從苗栗市○○路000○000號，其中950號範圍為被告黃
      育真之配偶即被告賴木華所經營「金華帆布裝潢行」。78
      地號土地為數人所共有，產權不清，雖不曾做有書面之分
      管契約，但數十年來各共有人就如何使用78地號土地之具
      體位置及使用面積已形成一定共識及默契，更曾於民國99
      年10月6日由苗栗縣政府不動產糾紛調處委員會調處作成7
      8、79地號土地共有物分割之調處紀錄(下稱調處紀錄，卷
      第25至29頁)，其中原告及被告黃育真均取得暫編78-E、7
      9-S地號土地(下稱系爭暫編土地)之使用權及分割權。
（二）系爭編號土地雖由原告與被告黃育真共有，但僅由被告等
      占用，原告全無使用，卻要每年負擔78地號土地地價稅新
      臺幣(下同)5,103元（卷第33頁），原告已為被告代繳15
      年，合計76,545元(計算式:5,103×15＝76,545)，被告應返
      還不當得利。另被告占用土地經營金華帆布裝潢行，侵害
      本應歸屬原告所有權人之利益，而受有相當於租金之不當
      得利。78地號土地於110年間之公告土地現值為每平方公
      尺74,800元，原告之應有部分面積為26.36平方公尺，價
      值為1,971,728元(計算式:74,800×23.36＝1,971,728)，以
      年息百分之5計算，原告所受5年相當於租金之損害為492,
      932元(計算式:1,971,728×0.05×5＝492,932)。爰依不當得
      利法律關係，請求被告等連帶給付代繳之地價稅76,545元
      及相當於租金之損害492,932元，共569,477元。並聲明：
      ⑴被告應連帶給付原告新臺幣569,477元，及自起訴狀繕本
      送達翌日起至清償日止，按年息百分之5計算之利息。⑵訴
      訟費用由被告連帶負擔。⑶願供擔保請准宣告假執行。
二、被告等抗辯：原告提出之調處紀錄，因調處過程中有共有人
    過世、有文件未補全，是該調處並未成立，並無所謂系爭暫
    編地號土地之存在。然各共有人確實就78地號土地之使用有
    一定默契，原告占用門牌號碼958號處，被告使用門牌號碼9
    50號處，兩造各自占用，被告並無占用原告之處所。且被告
    亦有繳納78地號土地之地價稅，原告之請求顯無理由。並均
    聲明：請求駁回原告之訴。
    理  由
一、按無法律上之原因而受利益，致他人受損害者，應返還其利
    益；民法第179條第1項前段定有明文。次按共有物分管之約
    定，不以訂立書面為要件，倘共有人間實際上劃定使用範圍
    ，對各自占有管領之部分，互相容忍，對於他共有人使用、
    收益，各自占有之土地，未予干涉，已歷有年所，即非不得
    認有默示分管契約之存在（最高法院109年度台上字第2031
    號判決要旨參照）。且分管契約係依共有人間之約定所為之
    管理使用，其占有使用之範圍，不以按應有部分計算者為限
    ，較應有部分換算之面積為多或少，部分共有人有未占有共
    有物之情形者，均無不可（最高法院107年度台上字第1789
    號判決意旨參照）。
二、原告主張其為78地號土地上系爭暫編土地之共有人，但並無
    使用土地，卻每年代使用人即被告繳納地價稅，被告應償還
    其代繳地價稅之不當得利；且被告等占用系爭土地，侵害其
    所有權，受有相當於租金之不當得利云云。惟查:
（一）按土地所有權人為地價稅或田賦之納稅義務人；其土地為
      分別共有者，地價稅以各共有人各按其應有部分為納稅義
      務人；土地稅法第3條第1項第1款、第2項中段定有明文。
      依上開規定，係「共有人」應按應有部分繳納地價稅，而
      非「使用人」，且繳納地價稅與共有人有無使用土地無涉
      ，原告既為78地號土地之共有人，自應依法繳納，其主張
      應由實際使用土地之被告繳納地價稅云云，於法不合，自
      不足取。況同為共有人之被告黃育真亦有就78地號土地之
      應有部分繳納地價稅，亦據其提出86年至110年之地價稅
      繳納證明書及課稅明細表在卷(卷第117至168頁)。是原告
      上開請求，顯無理由。
（二）另原告提出調處紀錄以證明78地號土地共有人數十年來已
      就各共有人具體使用土地之位置及面積達成共識及默契；
      雖被告否認調處紀錄之效力，但並不爭執共有人間有上開
      共識及默契。則依前揭判決要旨，堪認78地號土地共有人
      間確有默示之分管契約存在，故被告抗辯使用現狀即中正
      路950號之範圍係依共有人間默示之分管契約乙節，應可
      憑採。準此，被告基於共有人間之分管契約而占用上開土
      地，自非無權占用，難認有侵害原告土地共有人權益。故
      原告主張被告無權占用系爭暫編土地，請求給付相當於租
      金之不當得利云云，亦屬無稽。
三、綜上所述，原告依不當得利法律關係，請求被告等連帶給付
    原告569,477元，及自起訴狀繕本送達翌日起至清償日止，
    按年息百分之5計算之利息，顯無理由，應予駁回。
四、本件事證已臻明確，兩造其餘之攻擊防禦方法及舉證，經核
    均於判決結果不生影響，爰無庸逐一論述，附此敘明。
五、訴訟費用負擔之依據：民事訴訟法第78條。
中　　華　　民　　國　　111 　年　　7 　　月　　12　　日
                  民事第二庭  法　官　 黃怡玲
以上正本係照原本作成。
如對本判決上訴，須於判決送達後20日內向本院提出上訴狀（須
附繕本）。如委任律師提起上訴者，應一併繳納上訴審裁判費。

中　　華　　民　　國　　111 　年　　7 　　月　　12　　日
　　　　　　　　　            書記官   陳映綺